【裁判字號】    99,選訴,66
【裁判日期】    991130
【裁判案由】    違反公職人員選舉罷免法
【裁判全文】
臺灣彰化地方法院刑事判決              99年度選訴字第66號
公  訴  人  臺灣彰化地方法院檢察署檢察官
被      告  王淑真
            張昭彰
上二人共同
選任辯護人  吳莉鴦律師
被      告  王明發
上  一  人
選任辯護人  尤雯雯律師
            吳天富律師
上列被告因違反公職人員選舉罷免法案件，經檢察官提起公訴（
99年度選偵字第45、121、157、179號），本院判決如下：
    主    文
王淑真共同有投票權之人，收受賄賂，而許以其投票權為一定之
行使，處有期徒刑參月，褫奪公權壹年，扣案新臺幣壹萬伍仟元
沒收。又共同對於有投票權之人，交付賄賂，而約其投票權為一
定之行使，處有期徒刑壹年捌月，褫奪公權參年，扣案新臺幣玖
仟元沒收。應執行有期徒刑壹年拾月，緩刑肆年，並向公庫支付
新臺幣伍萬元，褫奪公權參年，扣案新臺幣貳萬肆仟元沒收。
張昭彰共同有投票權之人，收受賄賂，而許以其投票權為一定之
行使，處有期徒刑參月，褫奪公權壹年，扣案新臺幣壹萬伍仟元
沒收。又共同對於有投票權之人，交付賄賂，而約其投票權為一
定之行使，處有期徒刑壹年捌月，褫奪公權參年，扣案新臺幣玖
仟元沒收。應執行有期徒刑壹年拾月，緩刑肆年，並向公庫支付
新臺幣伍萬元，褫奪公權參年，扣案新臺幣貳萬肆仟元沒收。
王明發共同對於有投票權之人，交付賄賂，而約其投票權為一定
之行使，累犯，處有期徒刑參年拾月，褫奪公權肆年，扣案新臺
幣玖仟元沒收。
    犯罪事實
一、王明發前於民國98年間因違反電業法案件，經臺灣臺中地方
    法院以98年度訴字第1505號判決判處有期徒刑3月、3月、3
    月、3月、3月，應執行有期徒刑8月確定，於98年9月8日易
    科罰金執行完畢。詎仍不知悔改，為求99年6月12日舉行之
    98年彰化縣大城鄉西城村第19屆鄉長選舉候選人王木參能夠
    順利當選，欲尋求具有投票權之西城村居民之支持，即基於
    對於有投票權之人，交付賄賂，而約其投票權為一定之行使
    之犯意，於99年5月下旬某日晚間，至張昭彰、王淑真夫婦
    位於彰化縣大城鄉○○村○○路1號住處，交付現金新臺幣
    （下同）5萬1000元予設籍在西城村內有投票權之張昭彰、
    王淑真，以每票3000元之代價，約定於99年彰化縣大城鄉西
    城村第19屆鄉長選舉投票時，張昭彰、王淑真同戶籍內之有
    選舉權人應圈選登記候選人王木參，而為投票權一定之行使
    。而張昭彰、王淑真明知不得收受賄賂，而許以其投票權為
    一定之行使，仍共同於前開時間、地點，收受同戶籍內1萬
    5000元之賄款，許以渠等投票權為一定之行使，並另與王明
    發基於前開投票行賄之犯意聯絡，應允代王明發向渠等同親
    族內之其他親友行賄，惟王淑真於收受前開款項後，思及另
    名村長候選人林昭平亦為舊識，平日相處融洽，竟於前開犯
    意聯絡外，並基於為林昭平行賄之犯意，於99年5月下旬某
    日晚間，於如附表編號1所示之時間、地點，交付如附表編
    號1所示之現金予如附表編號1所示之設籍在西城村內有投票
    權之人，以每票3000元之代價，約定於99年彰化縣大城鄉西
    城村第19屆村長選舉投票時，如附表編號1所示之人同戶籍
    內之有選舉權人應圈選登記候選人王木參，而為投票權一定
    之行使，及接續於如附表編號2至4所示之時間、地點，交付
    如附表編號2至4所示之現金予如附表編號2至4所示之設籍在
    西城村內有投票權之人，以每票3000元之代價，約定於99年
    彰化縣大城鄉西城村第19屆村長選舉投票時，如附表編號2
    至4所示之人同戶籍內之有選舉權人應分別圈選登記候選人
    王木參與林昭平，而為投票權一定之行使（如附表所示之人
    所涉投票受賄罪部分，均另經檢察官為不起訴處分）。嗣為
    警循線查獲並扣得張昭彰、王淑真所收受、已發放、未及發
    放之賄款5萬1000元。
二、案經臺灣彰化地方法院檢察署檢察官指揮法務部調查局彰化
    縣調查站、彰化縣警察局員林分局偵查起訴及移送併辦。
    理    由
壹、證據能力部分：
一、按被告以外之人於偵查中向檢察官所為陳述，除顯有不可信
    之情況者外，得為證據，刑事訴訟法第159條之1第2項定有
    明文。蓋因檢察官與法官同為司法官署，且檢察官代表國家
    偵查犯罪，依法有訊問被告、證人及鑑定人之權力，且須對
    被告有利、不利之情形均應注意，況徵諸實務運作，檢察官
    實施刑事偵查程式，亦能恪遵法定程序之要求，不致有違法
    取證情事，且可信度極高，是被告以外之人前於偵查中已具
    結而為證述，除反對該項供述得具有證據能力之一方，已釋
    明「顯有不可信之情況」之理由外，不宜以該證人未能於審
    判中接受他造之反對詰問為由，即遽指該證人於偵查中之陳
    述不具證據能力，方符前揭法條之立法意旨。又所謂「顯有
    不可信之情況」，係指陳述是否出於供述者之真意，有無違
    法取供情事之信用性而言，故應就偵查筆錄製作之原因、過
    程及其功能等加以觀察其信用性，據以判斷該項陳述是否有
    顯不可信之情況，並非對其陳述內容之證明力如何加以論斷
    （最高法院94年度臺上字第629號判決意旨參照）。經查，
    證人即被告張昭彰於99年6月25日偵查中之證述，於檢察官
    訊問時業經具結，有證人結文在卷可憑，其證詞之憑信性已
    獲擔保。且證人張昭彰未曾提及檢察官在偵查時有不法取供
    之情形，反對該項供述得具有證據能力之被告王明發及其辯
    護人，亦未釋明上開供述有顯不可信之情況，本院審酌證人
    張昭彰之言詞陳述作成時之情況，能自由陳述而客觀上並無
    顯不可信之情形。此外，證人張昭彰於偵查中之證述雖未經
    被告王明發之交互詰問，惟按詰問權係指訴訟上當事人有在
    審判庭輪流盤問證人，以求發現真實，辨明供述證據真偽之
    權利；此與證據能力係指符合法律所規定之證據適格，而得
    成為證明犯罪事實存在與否之證據資格，性質上並非相同。
    偵查中檢察官為蒐集被告犯罪證據，訊問證人旨在確認被告
    嫌疑之有無及內容，與審判期日透過當事人之攻防，調查證
    人以認定事實之性質及目的，尚屬有別。偵查中訊問證人，
    法無明文必須傳喚被告使其在場，故刑事訴訟法第248條第1
    項前段雖規定：「如被告在場者，被告得親自詰問」，事實
    上亦難期被告有於偵查中行使詰問權之機會。此項未經被告
    詰問之被告以外之人於偵查中向檢察官所為之陳述，依刑事
    訴訟法第159條之1第2項之規定，原則上屬於法律規定為有
    證據能力之傳聞證據，於例外顯有不可信之情況，始否定其
    得為證據。是得為證據之被告以外之人於偵查中所為陳述，
    因其陳述未經被告詰問，應認屬於未經合法調查之證據，非
    為無證據能力，而禁止證據之使用。此項詰問權之欠缺，非
    不得於審判中由被告行使以補正，而完足為經合法調查之證
    據（最高法院97年度臺上字第356號、96年度臺上字第3923
    號判決意旨參照）。查，本院對被告王明發及其辯護人聲請
    傳喚之證人均已進行傳喚，未以證人曾於偵查中具結作證為
    由駁回任何證人傳喚之聲請，被告王明發及其辯護人之對質
    詰問權並未受任何剝奪、限制，且於審理期日中並將該供述
    證據提示並告以要旨，使檢察官、被告及其等選任辯護人有
    辯論之機會，而踐行合法調查證據程序，是證人張昭彰該次
    於偵查中之證言自具有證據能力。
二、復按被告以外之人於審判外之陳述，雖不符前4條之規定，
    而經當事人於審判程式同意作為證據，法院審酌該言詞陳述
    或書面陳述作成時之情況，認為適當者，亦得為證據；當事
    人、代理人或辯護人於法院調查證據時，知有第159條第1項
    不得為證據之情形，而未於言詞辯論終結前聲明異議者，視
    為有前項之同意，刑事訴訟法第159條之5定有明文。本案下
    列引為證據之證人陳述及書證，檢察官、被告王明發、張昭
    彰、王淑真及其等之辯護人均不爭執其證據能力（參本院卷
    第47頁反面、127頁），且以之作為證據並無不當，依上揭
    法條之規定，自均有證據能力。
三、至本案其餘非供述證據，檢察官、被告王明發、張昭彰、王
    淑真及其等之辯護人亦不爭執證據能力，本院審酌該等證據
    作成及取得之程序均無違法之處，是後述所引用證據之證據
    能力均無疑義，合先敘明。
貳、實體部分：
一、訊據被告張昭彰、王淑真對於前開犯罪事實均坦承不諱；被
    告王明發則矢口否認有何起訴意旨所指犯行，辯稱，伊與被
    告張昭彰、王淑真並無交情，且非支持相同候選人，不可能
    委託渠等行賄云云。經查：
(一)前開犯罪事實，業據被告張昭彰、王淑真於偵查及本院審理
    中坦承不諱，核與證人即被告王淑真於偵查及本院審理時具
    結證稱，被告王明發於99年5月下旬某日晚間9時許到伊住處
    找被告張昭彰，伊叫醒已經睡下之被告張昭彰到客廳後，被
    告王明發即交付5萬1000元給被告張昭彰，要求幫忙王木參
    買票，每票是3000元，其中包含伊家裡5票，其餘要被告張
    昭彰幫忙發給親族內的親友，而被告張昭彰在被告王明發離
    開後就把錢交給伊，說由伊去處理就好，但伊後來在發放時
    想到另位候選人林昭平也和伊是很好的朋友，所以有跟證人
    張洪彩錦、張淵勇、張林菊說希望能各投1票支持王木參、
    林昭平，這些事情並沒有與被告張昭彰商量過等語，而之前
    歷次供述會有所出入，就是擔心牽連到被告張昭彰，而有意
    迴護，至於被告王明發姓名，則是在伊交保後，才從鄰里間
    知悉等語（參99年度選偵字第45號偵查卷第117至120頁、本
    院卷第127至132頁）；及證人即被告張昭彰於偵查及本院審
    理中具結證稱，當時被告王明發是在晚間拿5萬1000元到伊
    住處找伊，說這是伊親族裡面的17票，要支持2號候選人的
    ，當時伊和被告王淑真都在場，伊拿到錢之後就交給被告王
    淑真去發放，因為伊很忙要賣菜及辦桌，而這只是家裡兄弟
    之間的事，由被告王淑真處理就好，伊並不知道被告王淑真
    買票時有要求也要支持林昭平，先前警詢、偵訊會否認也是
    希望能盡量掩飾，後來因為無法掩飾只好全盤托出等語（參
    99年度選偵字第121號偵查卷第14至17、54至56頁、本院卷
    第133至137頁）；及證人即收賄者蔡玉琴、張洪彩錦、張淵
    勇、張林菊分別於警詢、偵查中證稱，其等為本次西城村村
    長選舉具有投票權之人，並於如附表所示之時間、地點，收
    受被告王淑真交付如附表所示之現金，約定證人蔡玉琴及其
    戶內之人於村長選舉投票時應支持候選人王木參；證人張洪
    彩錦、張淵勇、張林菊及其戶內之人於村長選舉投票時應各
    投1票支持候選人王木參、林昭平等情相符（參99年度選偵
    字第45號偵查卷第17至20、25至27、59至60、72至74、82
    、150頁），並有搜索扣押筆錄、扣押物品目錄表、扣押物
    品收據、指認犯罪嫌疑人紀錄表等件在卷可稽，復有扣案賄
    款5萬1000元可資為憑，足認被告張昭彰、王淑真前開自白
    與事實相符，應堪採信。
(二)被告王明發雖以前詞置辯，並聲請傳喚證人王木參、王坤男
    、林富山於偵查中證稱被告王明發不可能委由被告張昭彰為
    前開犯行等情；被告王明發之辯護人亦為其辯稱，被告張昭
    彰、王淑真歷次供述多所出入，難以採信等語。惟查，證人
    即被告張昭彰、王淑真於偵查及本院審理中所為之證述與事
    實相符，已如前述，且證人即被告王淑真於99年5月31日為
    警查獲後，於警詢中先係矢口否認犯行，於同日偵訊中始坦
    承行賄犯行並供稱賄款來源係1名不知名男子，後於同日本
    院羈押前訊問時，則供稱被告張昭彰在場且知悉等語，惟於
    99  年6月3日、15日偵訊中，復矢口否認前開犯行與被告張
    昭彰有關，直至99年6月15日第2次偵訊時，方對於前開犯行
    坦承不諱，並於具保停止羈押後，於99年7月6日警詢中具體
    指明該名交付賄款男子即為被告王明發；而證人即被告張昭
    彰於99年6月9日警詢、99年6月11日偵訊、本院羈押前訊問
    中均矢口否認犯行，直至99年6月21日、25日偵查中始坦承
    前開犯行；而證人即張昭彰、王淑真於本院審理時復證稱供
    述不一原因係因初始不願牽扯他人，有意隱瞞、迴護，是核
    其2人上開供述歷程，應堪認被告王淑真初始確因有意迴護
    ，為掩飾真正資金來源，而有意托藉於幽靈無法查證之不明
    人士，始捏造與交付賄款男子見面過程、次數，後雖短暫供
    出被告張昭彰，惟仍於後續偵查中2次改口否認犯行；而被
    告張昭彰於到案後初始確係因怕牽涉己身及他人而均矢口否
    認，至被告王淑真已供出全部犯行後，方因無法隱瞞而於99
    年6月21日坦承有與被告王明發為前開犯行，渠等供述彼此
    、前後有所出入與常情尚無相違而難據此認渠等證述有何不
    可採之處。此外，被告3人間彼此無恩怨嫌隙，交誼不深，
    業據被告張昭彰、王淑真供明在卷，被告王明發於99年6月
    23日、25日偵訊及同日本院羈押前訊問時，亦均未曾提及與
    被告張昭彰、王淑真有何怨隙，僅稱可能支持對象不同，直
    至99年7月9日偵訊中方陳稱係因數年前批評筵席菜色使被告
    張昭彰心懷忿恨等情，是一方對此等怨隙毫無記憶，一方亦
    非印象深刻而能即時回憶，被告王明發復非本次村長選舉候
    選人，殊難想像被告張昭彰在已於證人結文中簽名具結情形
    下，有何必要誣陷被告王明發，不但致使自己可能因此面臨
    偽證罪責，依法律相關規定亦無從因供出共犯減輕其刑，僅
    為使無辜被告面臨此等有期徒刑3年以上重罪之追訴，是被
    告王明發辯稱被告張昭彰係挾怨報復云云，亦難採信。又證
    人王木參、王坤男、林富山雖於偵查中均證稱，被告王明發
    、張昭彰2人支持對象不同，被告王明發不可能委由被告張
    昭彰代為賄選等語。惟渠等對於前開交付款項情形均未親見
    親聞，僅係依其等過往經驗揣測，已難對被告王明發為何有
    利之認定，再者，被告王明發並非委由被告張昭彰出面在鄰
    里間進行無差別對象之買票，而有需評估雙方交誼、對於候
    選人忠誠度、於鄰里間聲望等可否達成預期或避免遭反咬檢
    舉之個人條件之必要，實際上被告王明發係向被告張昭彰、
    王淑真交付賄賂後，對於被告張昭彰、王淑真同親族內之其
    他親友請被告張昭彰夫婦代為轉發，換言之，被告王明發並
    非尋找樁腳而係擔任樁腳親自對選民買票行賄，其既自承曾
    與候選人王木參一同前往向被告張昭彰拜票，顯將被告張昭
    彰、王淑真等人列為可尋求支持對象，是被告王明發進一步
    以現金行賄，並順道委由被告張昭彰、王淑真代為發放予親
    友，亦難認有何違反常情之處。綜上，被告王明發以前詞空
    言否認犯行，僅為事後卸責之詞，不足採信。
(三)至被告張昭彰、王淑真之辯護人雖另為渠等辯稱，被告張昭
    彰、王淑真發放賄款行為，應僅屬幫助收受賄賂之犯行云云
    ；惟查，被告張昭彰、王淑真與證人張淵勇、張洪彩錦、張
    林菊等人戶籍址雖均設於彰化縣大城鄉○○路1號該址，然
    該址為舊式三合院，其中戶數眾多，各有戶長，彼此雖有親
    疏不等之親戚關係，然未同居共財，縱被告王明發初始確係
    因該親族內人口眾多，而將親族內所計算之投票權人均委由
    被告張昭彰、王淑真負責發放，然被告張昭彰、王淑真除係
    基於收受賄賂之意思而收受該包括自己及家中全部有投票權
    人（子、女、媳）之賄賂，而得認其後轉交僅係幫助收受之
    後行為外（惟本案亦無證據證明已有轉交之行為），對於並
    非同戶之其他親友，尚難認被告張昭彰、王淑真有代為收受
    賄賂之意思及權力，而得認渠等僅構成幫助收受賄賂，辯護
    意旨容有誤會，附此敘明。
(四)綜上所述，本件事證明確，被告3人犯行洵堪認定。
二、論罪科刑：
(一)按（修正前）公職人員選舉罷免法第90條之1第1項之賄選罪
    係以對於有投票權之人，行求期約或交付賄賂或其他不正利
    益，而約其不行使投票權或為一定之行使為構成要件。亦即
    須視行為人主觀上是否具有行賄之犯意，而約使有投票權人
    為投票權一定之行使或不行使；客觀上行為人所行求期約或
    交付之賄賂或不正利益是否可認係約使投票權人為投票權之
    一定行使或不行使之對價；以及所行求、期約、交付之對象
    是否為有投票權人而定。上開對價關係，在於行賄者之一方
    ，係認知其所行求、期約或交付之意思表示，乃為約使有投
    票權人為投票權一定之行使或不行使；在受賄者之一方，亦
    應認知行賄者對其所行求、期約或交付之意思表示，乃為約
    使其為投票權一定之行使或不行使。且對有投票權人交付之
    財物或不正利益，並不以金錢之多寡為絕對標準，而應綜合
    社會價值觀念、授受雙方之認知及其他客觀情事而為判斷（
    最高法院92年臺上字第893號判例要旨參照）。再按（修正
    前）公職人員選舉罷免法第90條之1第1項之投票行賄罪，以
    對於有投票權之人，行求、期約或交付賄賂或其他不正利益
    ，而約其不行使投票權或為一定之行使者為構成要件。其行
    求、期約、交付行為，係屬階段行為，其行求賄選階段，屬
    行賄者單方意思表示行為，不以相對人允諾為必要；而交付
    賄選階段，除行賄者有實施交付賄賂行為外，因對收受賄賂
    者，刑法第143條有投票受賄罪之處罰規定，二者乃必要共
    犯中之對向犯，以2個以上之行為者，彼此相互對立之意思
    經合致而成立犯罪，雖不以收受者確已承諾，或進而為一定
    投票權之行使為必要，仍須於行賄人交付賄賂或其他不正利
    益時，受交付之相對人對其交付之目的已然認識而予收受，
    其交付賄賂或其他不正利益之犯行始克成立，行賄者始成立
    交付賄賂罪，否則尚屬期約或行求之階段（最高法院93年度
    臺上字第2672號判決要旨參照）。
  查，被告王明發、張昭彰、王淑真基於使王木參當選之賄選
    目的，及被告王淑真基於使林昭平當選之賄選目的，先由被
    告王明發向被告張昭彰、王淑真交付賄賂，被告張昭彰、王
    淑真允諾投票圈選被告王木參而予收受賄款，後被告3人接
    續推由被告王淑真向如附表所示之選民交付賄賂，而約其等
    投票權為一定之行使，核被告王明發所為，係犯公職人員選
    舉罷免法第99條第1項之對於有投票權人交付賄賂，而約其
    為一定之行使罪；被告張昭彰、王淑真所為，均係犯刑法第
    143條第1項之有投票權之人，收受賄賂，而許以其投票權為
    一定之行使罪，及公職人員選舉罷免法第99條第1項之對於
    有投票權人交付賄賂，而約其為一定之行使罪。被告王明發
    、張昭彰、王淑真行求、期約賄賂之前階段行為為交付賄賂
    之後行為所吸收，不另成立行求、期約賄賂罪。
  被告王明發、張昭彰、王淑真就前開交付賄賂犯行間，有犯
    意聯絡及行為分擔，為共同正犯。
  又被告王明發於99年5月下旬某日交付賄賂予被告張昭彰、
    王淑真後，被告王淑真復於99年5月下旬之數日間將被告王
    明發所委發之賄賂發放完畢，渠等顯係以一個接續之賄選行
    為，侵害一個國家法益，應僅依接續犯論以包括一罪（最高
    法院99年6月29日99年度第5次刑事庭會議（一）決議參照）
    。
  至被告王淑真於交付賄賂予如附表編號2至4所示之人時，係
    以同一行為同時為候選人王木參、林昭平買票，而以一行為
    觸犯2相同罪名，為同種想像競合犯，應從一公職人員選舉
    罷免法第99條第1項之對於有投票權人交付賄賂，而約其為
    一定之行使罪處斷。
  而被告張昭彰、王淑真所犯收受賄賂及行賄罪間，犯意個別
    ，行為互殊，均應予分論併罰。
(二)另按犯公職人員選舉罷免法第99條第1項或第2項之罪，在偵
    查中自白者，減輕其刑；因而查獲候選人為正犯或共犯者，
    減輕或免除其刑，同條第5項定有明文。查，被告張昭彰、
    王淑真均於偵查中已自白交付賄賂犯行，業據前述，就此部
    分爰依公職人員選舉罷免法第99條第5項前段之規定減輕其
    刑。另按犯公職人員選舉罷免法97條第2項之罪或刑法第143
    條第1項之罪，在偵查或審判中自白者，減輕其刑，同法第
    111條第1項後段亦有明文規定。被告張昭彰、王淑真均於偵
    查中自白其等收受賄賂之犯行，就其等此部分犯行爰均依該
    條規定減輕其刑。
(三)復查，被告王明發前於98年間因違反電業法案件，經臺灣臺
    中地方法院以98年度訴字第1505號判決判處有期徒刑3月、3
    月、3月、3月、3月，應執行有期徒刑8月確定，於98年9月8
    日易科罰金執行完畢，有臺灣高等法院被告前案紀錄表1份
    在卷可稽，被告王明發於受有期徒刑執行完畢後5年內，故
    意再犯本件有期徒刑以上之罪，為累犯，應依刑法第47條第
    1項規定加重其刑。
(四)爰審酌選舉乃民主政治最重要之表徵，其攸關一國政治良窳
    甚鉅，須由選民評斷候選人之才德、品行、學識、操守、政
    見而選賢與能，賄選為嚴重破壞民主機制之正常運作及選舉
    公平性之主要根源，被告3人不知守法維護乾淨選舉之公正
    性，明知賄選對民主政治最珍貴之選舉制度所造成嚴重破壞
    性，竟輕忽法紀，為支持特定候選人，未循正常方式，而對
    於有投票權人交付賄賂而為賄選之行為，嚴重妨害選舉之公
    正性，使真正民主政治無以建立；惟被告張昭彰、王淑真於
    偵查中即坦承犯行，使檢察官對被告王明發前開犯行得以追
    訴，均知所悔悟；而被告王淑真係因被告張昭彰忙於事業而
    委由其實際發放，斟酌被告3人分工情節、交付賄賂之次數
    、金額及犯罪之手段、素行、智識程度、生活狀況等一切情
    狀，分別量處如主文所示之刑，並就被告張昭彰、王淑真定
    其應執行之刑。
(五)末查，被告張昭彰、王淑真均未曾因故意犯罪受有期徒刑以
    上刑之宣告，有臺灣高等法院被告前案紀錄表各1份在卷可
    憑，其等經此罪刑宣告教訓，當知所警惕，信無再犯之虞，
    本院考量被告張昭彰、王淑真因人情請託，一時失慮，所為
    固有失當，然既已知悔悟，綜核各情，認前開刑之宣告以暫
    不執行為適當，爰並依刑法第74條第1項第1款規定，分別諭
    知緩刑如主文所示，以啟自新，並命被告張昭彰、王淑真各
    向公庫支付如主文所示之金額，期能使被告張昭彰、王淑真
    因向公庫支付一定金錢，確切明瞭其行為所造成之損害，培
    養正確法治觀念。。
(六)又按犯本章之罪或刑法分則第6章之妨害投票罪，宣告有期
    徒刑以上之刑者，並宣告褫奪公權，此於公職人員選舉罷免
    法第113條第3項定有明文。被告王明發、張昭彰、王淑真既
    因犯公職人員選舉罷免法第99條第1項之罪而被論罪科處有
    期徒刑；被告張昭彰、王淑真並另犯刑法第143條之罪而被
    論罪科處有期徒刑，自均應依據公職人員選舉罷免法第113
    條第3項之規定及刑法第37條第2項規定，分別宣告褫奪公權
    如主文所示，並依刑法第51條第8款之規定，就被告張昭彰
    、王淑真部分，擇其中最長部分執行之
(七)另按（修正前）公職人員選舉罷免法第90條之1第3項固規定
    預備或用以行求期約或交付之賄賂，不問屬於犯人與否，沒
    收之。但如其賄賂已交付與有投票權之人收受，因收受者係
    犯刑法第143條第1項之投票受賄罪，其所收受之賄賂應依同
    法條第2項之規定沒收之，如全部或一部不能沒收時，追徵
    其價額。故犯投票行賄罪者，其已交付之賄賂自應依刑法第
    143條第2項之規定於其對向共犯所犯投票受賄罪之從刑宣告
    追徵、沒收，不得再依上開公職人員選舉罷免法之規定沒收
    。（最高法院95年度臺上字第4995號、2407號、93年度臺上
    字第5728號、92年度臺上字第4933號判決要旨參照）。復按
    （修正前）公職人員選舉罷免法第90條之1第3項及刑法第
    143條第2項之規定，均係刑法第38條第3項但書所謂之特別
    規定，採義務沒收主義，倘該應沒收之賄賂物係屬金錢時，
    因金錢為代替物，重在兌換價值，而不在原物，自難拘泥於
    一般沒收原物之理論，故不以當場搜獲扣押或仍由犯人持有
    、管理、支配原物為限，苟經確認其為上開預備或用以行求
    、期約或交付之金錢賄款時，均應適用上揭規定宣告沒收。
    （最高法院87年臺上字第4210號、85年臺上字第5635號、86
    年度臺上字第502號判決意旨參照）。
  扣案現金1萬5000元為被告張昭彰、王淑真所共同收受之賄
    賂，應依刑法第143條第2項之規定沒收之。
  而被告王明發、張昭彰、王淑真共犯本案行賄罪所用之賄賂
    5萬1000元，其中扣案尚未發放之賄賂9000元，應依公職人
    員選舉罷免法第99條第3項規定於被告3人主文項下均宣告沒
    收；至已發放予如附表所示之人之賄賂，應於其對向共犯即
    如附表所示之人所犯投票受賄罪部分宣告沒收或追徵，不得
    依該條項規定諭知沒收，附此敘明。
據上論斷，應依刑事訴訟法第299條第1項前段，公職人員選舉罷
免法第99條第1項、第3項、第5項前段、第111條第1項後段、第
113條第3項，刑法第11條、第28條、第143條第1項、第2項、第
55條、第47條第1項、第37條第2項、第51條第5款、第8款、第74
條第1項第1款、第2項第4款，刑法施行法第1條之1，判決如主文
。
本案經檢察官陳隆翔庭執行職務。
中    華    民    國    99    年    11    月    30    日
                  刑事第五庭  審判長  法  官  周淡怡
                                      法  官  李淑惠
                                      法  官  蔡家瑜
以上正本證明與原本無異。
如不服本判決應於收受判決後10日內向本院提出上訴書狀，並應
敘述具體理由；其未敘述上訴理由者，應於上訴期間屆滿後20日
內向本院補提理由書（均須按他造當事人之人數附繕本）「切勿
逕送上級法院」。
中    華    民    國    99    年    11    月    30    日
                                      書記官  陳秀鳳
附錄論罪科刑法條：
公職人員選舉罷免法第99條
對於有投票權之人，行求期約或交付賄賂或其他不正利益，而約
其不行使投票權或為一定之行使者，處3年以上10年以下有期徒
刑，得併科新臺幣1百萬元以上1千萬元以下罰金。
預備犯前項之罪者，處1年以下有期徒刑。
預備或用以行求期約或交付之賄賂，不問屬於犯人與否，沒收之
。
犯第1項或第2項之罪，於犯罪後六個月內自首者，減輕或免除其
刑；因而查獲候選人為正犯或共犯者，免除其刑。
犯第1項或第2項之罪，在偵查中自白者，減輕其刑；因而查獲候
選人為正犯或共犯者，減輕或免除其刑。
中華民國刑法第143條
有投票權之人，要求、期約或收受賄賂或其他不正利益，而許以
不行使其投票權或為一定之行使者，處3年以下有期徒刑，得併
科5千元以下罰金。
犯前項之罪者，所收受之賄賂沒收之。如全部或一部不能沒收時
，追徵其價額。
附表：
┌─┬────┬───────┬────────────┬───────────┐
│編│收賄者  │     時間     │      地點              │        金額          │
│號│        │              │                        │                      │
├─┼────┼───────┼────────────┼───────────┤
│1 │蔡玉琴  │99年5月下旬某 │張昭彰、王淑真位於彰化縣│收受賄款9000元，同戶籍│
│  │        │日晚間某時許  │大城鄉○○路1號住處     │內共3位有投票權之人。 │
├─┼────┼───────┼────────────┼───────────┤
│2 │張淵勇  │99年5月27日晚 │張昭彰、王淑真位於彰化縣│收受賄款6000元，同戶籍│
│  │        │間7時許       │大城鄉○○路1號住處前   │內共2位有投票權之人。 │
├─┼────┼───────┼────────────┼───────────┤
│3 │張洪彩錦│99年5月下旬某 │張昭彰、王淑真位於彰化縣│收受賄款6000元，同戶籍│
│  │        │日下午某時許  │大城鄉○○路1號住處庭院 │內共2位有投票權之人。 │
├─┼────┼───────┼────────────┼───────────┤
│4 │張林菊  │99年5月下旬某 │張昭彰、王淑真位於彰化縣│收受賄款6000元，同戶籍│
│  │        │日下午5時許   │大城鄉○○路1號住處     │內共2位有投票權之人。 │
└─┴────┴───────┴────────────┴───────────┘

司法院資訊處製作；財團法人民間司法改革基金會備份。
